臺灣高等法院民事判決　　　　　　　　　 93年度上字第702號
上　訴　人　新竹國際商業銀行股份有限公司
法定代理人　詹宣勇
訴訟代理人　鄭永裕
被　上訴人　乙○○
　　　　　　甲○○
共　　　同
訴訟代理人　鄧湘全律師
複　代理人　呂宗德
上開當事人間塗銷所有權移轉登記事件，上訴人對於中華民國93
年7月7日臺灣桃園地方法院91年度訴字第2339號第一審判決提起
上訴，經本院於94年1月26日言詞辯論終結，判決如下：
    主      文
原判決廢棄。
被上訴人乙○○、甲○○就桃園縣蘆竹鄉○○○○段廟口小段第
四三之一三地號土地暨其上建物門牌號碼：桃園縣蘆竹鄉○○○
街二一一號六樓（建號六四八一）、桃園縣蘆竹鄉○○○街二Ｏ
九號（建號六五三Ｏ），於民國九十一年三月十日所為贈與行為
及民國九十一年四月十五日所為之不動產所有權移轉行為應予撤
銷。
被上訴人甲○○就前開不動產於民國九十一年四月十五日經桃園
縣蘆竹地政事務所所為之所有權移轉登記應予塗銷。
第一、二審訴訟費用由被上訴人連帶負擔。
    事實及理由
一、上訴人主張：被上訴人為訴外人層壓企業股份有限公司 (下
    稱層壓公司）及永世興電子股份有限公司（下稱永世興公司
    ）向銀行貸款之連帶保證人，截至九十一年四月十五日止，
    訴外人層壓公司尚欠上訴人三百六十二萬二千七百七十七元
    ，尚欠中華商業銀行中壢分行四百六十萬元，尚欠安泰商業
    銀行桃園分行六百九十九萬七千九百六十二元，另訴外人永
    世興公司尚欠第一商業銀行股份有限公司中壢分行四百八十
    萬元，其上開保證債務連同其本人向台灣土地銀行南坎分行
    借貸之四百二十萬元，合計二千四百二十二萬零七百三十九
    元，被上訴人乙○○明知其資產已不足以清償前開債務，竟
    於九十一年三月十日將其所有坐落桃園縣蘆竹鄉○○○○段
    廟口小段第四三之一三地號土地暨其上建物建號六四八一即
    門牌號碼桃園縣蘆竹鄉○○○街二一一號六樓、建號六五三
    ０即桃園縣蘆竹鄉○○○街二Ｏ九號房屋 (下稱系爭不動產
    ），於九十一年三月十日無償贈與其妻即被上訴人甲○○，
    並於同年四月十五日辦理移轉登記完竣，顯然害及上訴人之
    債權，爰依民法第244條第1項規定求為撤銷被上訴人間就系
    爭不動產所為之贈與行為及所有權移轉行為，並依民法第24
    2 條之規定，代位請求被上訴人甲○○就該所有權移轉登記
    予以塗銷等語。
二、被上訴人乙○○、甲○○對於被上訴人乙○○向台灣土地銀
    行借貸四百二十萬元，並提供系爭不動產作為擔保，設定最
    高限額抵押權五百零四萬元等情，並不爭執，惟以：系爭不
    動產現有之價值扣除土地銀行之貸款後已無價值可言，故被
    上訴人乙○○之贈與行為並無損及上訴人之利益。況被上訴
    人乙○○於九十一年三月十日將系爭不動產贈與甲○○時，
    其本人及訴外人層壓公司之貸款均尚按時分期繳納本息，層
    壓公司至九十一年十一月間始有逾時未清償情事，足見被上
    訴人並無詐害債權之主觀意思及客觀行為。又被上訴人乙○
    ○除系爭不動產外，另有桃園縣蘆竹鄉○○○段草子崎小段
    三六一之四地號土地暨層壓公司股票十五萬股，足以清償本
    身之借款。而層壓公司之連帶保證人除被上訴人乙○○外，
    尚有陳秀娟、朱淑蘭、倪台建、陳秀婷等人，上訴人並未舉
    證證明乙○○為本件贈與行為時，其餘連帶保證人均無清償
    能力，依法不得行使撤銷權等語。
三、原審判決駁回上訴人之請求，上訴人聲明不服，求為廢棄原
    判決，並判決如主文第二、三項所示。被上訴人則答辯求為
    駁回上訴。
四、上訴人主張：被上訴人為訴外人層壓公司及永世興公司向銀
    行貸款之連帶保證人，截至九十一年四月十五日止，訴外人
    層壓公司尚欠上訴人三百六十二萬二千七百七十七元，尚欠
    中華商業銀行中壢分行四百六十萬元，尚欠安泰商業銀行桃
    園分行六百九十九萬七千九百六十二元，訴外人永世興公司
    尚欠第一商業銀行股份有限公司中壢分行四百八十萬元，其
    上開保證債務連同其本身向台灣土地銀行南坎分行借貸之四
    百二十萬元，合計二千四百二十二萬零七百三十九元等情，
    有第一商業銀行中壢分行(93)一中壢字第一０二五號函、中
    華商業銀行中壢分行企金字第(93)傳字第００一三號函、安
    泰商業銀行桃園分行(93)安桃字第０九三０一九九四號函為
    証，被上訴人對於上開函件之真正亦不爭執，堪信為真實。
    又被上訴人乙○○為本件贈與行為前，其財產明細計有：系
    爭不動產二筆及另筆桃園縣蘆竹鄉○○○段草子崎小段三六
    一之四地號土地暨層壓公司股票十五萬股，而系爭不動產二
    筆經鑑定其價值約四百四十九萬二千零十二元，有本院委託
    鑑定之歐亞不動產鑑定股份有限公司出具之估價報告書一紙
    在卷可稽。另桃園縣蘆竹鄉○○○段草子崎小段三六一之四
    地號土地，總面積為三千四百十八平方公尺，權利範圍十萬
    分之三萬一千一百八十七，公告現值為每平方公尺二千元（
    參照卷附之土地登記謄本），以公告現值換算結果，價值約
    二百十三萬一千九百四十三元，此為兩造所不爭，又層壓公
    司之資本額為一千二百萬元，其九十一年度之淨值總額為四
    百三十九萬零八百六十六元，有財政部台灣省北區國稅局桃
    園縣分局函送之九十年度營利事業所得稅申報資產負債表影
    本在卷可考 (參見原審卷第一四一頁），換算結果，其每股
    淨值約為三元六角六分，十五萬股之價值約五十四萬九千元
    ，依此估算，被上訴人乙○○之財產價值合計約為七百十七
    萬二千九百五十五元，而其負債總額為二千四百二十二萬零
    七百三十九元，核其財產總值已經不足以清償其所欠借款及
    保證債務，乃被上訴人乙○○於九十一年三月十日又將系爭
    不動產無償贈與被上訴人甲○○，顯然降低其償債能力，當
    然損及上訴人債權之受償，上訴人主張其無償贈與行為已害
    及上訴人之債權，聲請法院撤銷撤銷云云，自屬有據。
五、被上訴人雖辯稱被上訴人乙○○為贈與行為時，訴外人層壓
    公司及永世興公司尚按時繳納銀行貸款之本息，並未逾時清
    償，該公司遲至九十一年十一月始有逾期未清償情事，是以
    被上訴人並無詐害債權之主觀意思及客觀行為云云。惟查被
    上訴人乙○○所負者為連帶清償債務責任，而債務人之全部
    財產為債權人之共同擔保，被上訴人乙○○於債權人之債權
    擔保並不充足之情形下，其移轉行為即足使上訴人債權有不
    能受滿足之損害，故被上訴人尚不能僅以主債務人正常分期
    繳款，即謂連帶保證人無償贈與不動產之行為，無害於債權
    ，此參諸最高法院88年台上字第九七六號判決謂；「債權人
    所得撤銷之債務人詐害行為，以債權成立後所為者為限。債
    權如係成立於詐害行為以前，詐害行為當時，債務雖未屆清
    償期，債權人亦得行使撤銷權。」即明。是以層壓公司向中
    華商業銀行中壢分行及安泰銀行桃園分行及永世興公司向安
    泰銀行桃園分行之貸款，於被上訴人乙○○為本件贈與行為
    時即使未發生逾期未清償之情事，然被上訴人乙○○原有財
    產既不足以清償其借款及保證債務，其為本件贈與行為足以
    減低其償債能力，顯然已損及上訴人之債權，依前揭之說明
    ，不論其本身借款或保證債務是否已屆清償，上訴人仍得行
    使其撤銷權，故被上訴人上開抗辯應不足採。又被上訴人辯
    稱：訴外人層壓公司之連帶保證人除被上訴人乙○○外，尚
    有陳秀娟、朱淑蘭、倪台建、陳秀婷等人，上訴人並未舉證
    證明乙○○為本件贈與行為時，其餘連帶保證人均無清償能
    力，依法不得行使撤銷權等語。惟查連帶債務人對於債權人
    應各負全部給付之責，是在債務未受清償前，連帶債務人中
    之一人所為之詐害行為，債權人自得依民法第二四四條之相
    關規定撤銷之，至於其他連帶債務人有資力與否，在所不問
    。（最高法院88年台上第1302號、88年台上字第1504號判決
    參照），查本件被上訴人乙○○所負者既為連帶清償債務之
    責，則被上訴人乙○○之贈與行為是否損害上訴人債權，自
    應專就其個人財產而論，被上訴人辯稱上訴人應證明其他連
    帶債務人均無償債資力，始可行使撤銷云云，尚屬無據，委
    無可採。
六、被上訴人復辯稱系爭房地其上有四百多萬元貸款，與房地之
    價值相當，如透過法院拍賣，其第一順位抵押權人即台灣土
    地銀行可能無法全部獲得債務之清償，故上訴人提出本訴並
    無法獲得債務清償之利益云云。惟查被上訴人乙○○向台灣
    土地銀行貸款四百二十萬元，而系爭不動產經鑑定價值為四
    百四十九萬二千零一十二元，其價值尚高於貸款金額，且系
    爭不動產透過拍賣程序，其拍定價格高於貸款金額，非無可
    能，故其可受償金額若干，均為將來不確定尚未發生之事，
    被上訴人以自行臆測之事由置辯，實不足採。
七、綜上所述，上訴人主張被上訴人乙○○之贈與行為足以害及
    其債權，依民法第二四四條第一項之規定，聲請撤銷其贈與
    行為，為有理由，應予准許。又債務人怠於行使權利者，債
    權人因保全債權，得以自己名義行使其權利，為民法第二百
    四十二條所明，被上訴人間之贈與行為既應撤銷，則其已為
    之所有權登記亦應撤銷，上訴人為保全其債權，代位被上訴
    人乙○○請求被上訴人甲○○就系爭不動產之所有權移轉登
    記予以塗銷，回復為乙○○所有，自屬正當，亦應准許。原
    審為上訴人敗訴之判決，尚有未洽。上訴意旨指摘原判決不
    當，求予廢棄改判，為有理由。爰由本院予以廢棄改判，如
    主文第2、3項所示。
八、本件事證已明確，兩造其餘之攻擊防禦方法與本件勝負無涉
    ，無庸逐一審酌，併此敘明。
九、據上論結，本件上訴為有理由，依法判決如主文。
中　　華　　民　　國　　94　　年　　2 　　月　　16　　日
                  民事第十三庭審判長法  官  陳永昌
                                    法　官　蕭艿菁
　　　　　　　　　　　      　　　　法　官　陳忠行
正本係照原本作成。
如不服本判決，應於收受送達後二十日內向本院提出上訴書狀，
其未表明上訴理由者，應於提出上訴後二十日內向本院補提理由
書狀（均須按他造當事人之人數附繕本）上訴時應提出委任律師
或具有律師資格之人之委任狀；委任有律師資格者，另應附具律
師資格證書及釋明委任人與受任人有民事訴訟法第四百六十六條
之一第一項但書或第二項（詳附註）所定關係之釋明文書影本。
中　　華　　民　　國　　94　　年　　2 　　月　　16　　日
　　　　　　　　　　　　　　　　　　書記官  劉美垣
附註：
民事訴訟法第四百六十六條之一（第一項、第二項）：
對於第二審判決上訴，上訴人應委任律師為訴訟代理人。但上訴
人或其他法定代理人具有律師資格者，不在此限。
上訴人之配偶、三親等內之血親、二親等內之姻親，或上訴人為
法人、中央或地方機關時，其所屬專任人員具有律師資格並經法
院認為適當者，亦得為第三審訴訟代理人。
